【裁判字號】    97,訴,185
【裁判日期】    970716
【裁判案由】    違反期貨交易法
【裁判全文】
臺灣臺北地方法院刑事判決               97年度訴字第185號
公  訴  人  臺灣臺北地方法院檢察署檢察官
被      告  丁○○
            乙○○
上二人共同  李艾倫律師
選任辯護人  莫詒文律師
被      告  丙○○
選任辯護人  鄭昱廷律師
上列被告等因違反期貨交易法案件，經檢察官提起公訴（96年度
偵字第844、22578號），本院判決如下：
    主  文
丁○○、乙○○、丙○○均無罪。
    理  由
一、公訴意旨略以：被告丁○○為亨富投資顧問有限公司（設臺
    北市信義區○○○路495號7樓之2 ，下稱亨富公司，民國95
    年 5月24日解散）負責人，被告丙○○則係該公司財富管理
    部諮詢副理，與該公司總經理即被告乙○○共同基於違反期
    貨交易法之犯意聯絡及行為分擔，明知亨富公司未經主管機
    關許可並發給許可證照，亦未加入同業公會，仍擅自經營期
    貨交易，於94年1、2月間，由被告丙○○向客戶甲○○推銷
    以歐元外幣買賣之期貨交易，其交易方式為銀行提供投資者
    所投資之金額1至20倍之資金，供投資人操作波動率1%至20%
    不等之外幣買賣，波動率之大小則由投資人決定之外幣槓桿
    交易，經甲○○同意並於同年 4月15日依被告丙○○指示匯
    款5萬歐元（約美金6萬4,400元）至THE HONG KONG AND SHA
    NGHAI BANKING CORPORATION LIMITED銀行之第000-0000000
    00號，戶名COSMOS HANTEC INVESTMENT（NZ ）LIMITED（下
    稱香港亨達紐西蘭公司）帳戶。嗣因被告丙○○操作不當，
    致甲○○所投資之金額僅餘 3萬251.03美元，因認被告丁○○、丙○○、乙○○三人共同違反期貨交易法第80條第 1項
    之規定，應依同法第112條第4款規定處罰（起訴書原記載被
    告等人所涉罪名為違反同法第82條之規定而應依同法第 112
    條處罰，嗣經檢察官當庭確認事實並無變更惟應更正罪名如
    上【見本院97年5月28日審判筆錄第2頁】，是本院自應以檢
    察官更正後之罪名為審理之範圍）。
二、按犯罪事實應依證據認定之，無證據不得推定其犯罪事實；
    不能證明被告犯罪者，應諭知無罪之判決，刑事訴訟法第15
    4條第2項、第301條第1項分別定有明文。又事實之認定，應
    憑證據，如未能發現相當證據，或證據不足以證明，自不能
    以推測或擬制之方法，為裁判基礎；且認定犯罪事實所憑之
    證據，雖不以直接證據為限，間接證據亦包括在內，然而無
    論直接證據或間接證據，其為訴訟上之證明，須於通常一般
    之人均不致有所懷疑，而得確信其為真實之程度者，始得據
    為有罪之認定，倘其證明尚未達到此一程度，而有合理之懷
    疑存在而無從使事實審法院得有罪之確信時，即應由法院為
    諭知被告無罪之判決，有最高法院40年台上字第86號判例、
    76年台上字第4986號判例可資參照。次按刑事訴訟法第 161
    條已於91年2月8日修正公布，修正後同條第 1項規定：檢察
    官就被告犯罪事實，應負舉證責任，並指出證明之方法。因
    此，檢察官對於起訴之犯罪事實，應負提出證據及說服之實
    質舉證責任。倘其所提出之證據，不足為被告有罪之積極證
    明，或其闡明之證明方法，無從說服法官以形成被告有罪之
    心證，基於無罪推定之原則，自應為被告無罪判決之諭知，
    更有最高法院92年台上字第 128號判例意旨足參。
三、次按期貨交易法第 3條第1項第4款槓桿保證金契約，係指依
    其他期貨市場之規則或實務，當事人約定，一方支付價金一
    定成數之款項或取得他方授與之一定信用額度，雙方於未來
    特定期間內，依約定方式結算差價或交付約定物之契約，為
    期貨交易之一種。所謂依其他期貨市場之規則或實務係指於
    營業處所（店頭市場）進行之交易，槓桿保證金契約為於店
    頭市場交易之商品。期貨交易法所規範之期貨交易契約是廣
    義的，期貨交易之地點包括集中市場與店頭市場，涵蓋任何
    合法及非法業者所交易之任何衍生性商品。又所謂「外匯保
    證金交易」，係指一方於客戶與其簽約並繳付外幣保證金後
    ，得隨時應客戶之請求，於保證金之數倍範圍內以自己之名
    義為客戶之計算，在外匯市場從事不同幣別間之即期或遠期
    買賣交易。此項交易不需實際交割，一般都在當日或到期前
    以反方向交易軋平而僅結算買賣差價。實務上客戶與銀行間
    所簽訂外匯保證金契約，均約定客戶得將契約延續至下一銀
    行營業日，且若契約自一銀行營業日延續下一銀行營業日，
    則客戶由於契約延續之差價所獲致之損益，經銀行確定後，
    即存入客戶外幣保證金帳戶或自其中扣除。換言之，外匯保
    證金契約雖然得於當日要求平倉，惟客戶簽訂外匯保證金契
    約時並不知何時會平倉（履行日不確定），得視匯率之變動
    而決定其平倉日，是該等契約實際上並無到期日，具有約定
    於未來時間履行契約之性質。此種契約以其具有1.以保證金
    交易，2.未來期間履約特性，3.每日結算損益 (mark to ma
    rket )之期貨交易特有之結算制度並於店頭市場交易，符合
    期貨交易法期貨交易契約之槓桿保證金契約之要件。任何人
    （包括公司、行號及個人）從事外匯保證金交易，除有期貨
    交易法第3條第2項豁免之適用外，應受期貨交易法之規範。
    末查有關企業顧問公司招攬國人在境外開立美金帳戶，進行
    現貨外幣保證金交易，其方式不一而定，任何人除依期貨交
    易法第3條第2項規定豁免者外，以接受委託書並收取佣金或
    手續費等之方式代他人操作外幣保證金交易，係屬經營期貨
    經理事業。若以招攬客戶至海外開立美金帳戶，並提供場所
    設備及相關外匯資訊（如價位詢問），供客戶自行下單交易
    者，係屬經營期貨顧問事業。查經營期貨經理或顧問事業須
    經主管機關 (即本會)許可並發給許可證照，同法第82條第1
    項定有明文。因此未經許可擅自經營期貨經理或顧問事業，
    即違反該條項之規定，涉有同法第112條第5款之罪嫌，為前
    財政部證券暨期貨管理委員會（現改制為金融監督管理委員
    會證券期貨局）於87年 5月26日以（87）台財證（七）字第
    33672 號函釋在卷。
四、公訴人認被告三人共同涉犯上開罪嫌，無非以被告丙○○坦
    承無期貨交易員證照卻為告訴人甲○○推銷上開外幣期貨交
    易商品之供述、被告丁○○與被告乙○○供承分別係亨富公
    司負責人、總經理之供述、告訴人甲○○之指訴及其所提出
    之上海儲蓄商業銀行匯出匯款證明書、香港亨達紐西蘭公司
    收據、富林投資管理顧問有限公司外幣買賣商品介紹、月結
    單、亨富公司登記資料、被告乙○○寄送予告訴人甲○○之
    電子郵件及中央健康保險局、勞工保險局函覆被告三人之投
    保資料、稅捐稽徵機關函覆被告三人之報稅資料等為其論據
    。訊之被告丙○○對於未經主管機關許可而向告訴人甲○○
    推銷上開期貨商品乙節並不否認，惟供稱：伊向告訴人甲○○推銷之時間點係94年1、2月時，當時尚未進入亨富公司任
    職等語，被告丁○○與被告乙○○則不否認分別為亨富公司
    負責人及總經理，被告丙○○則為其公司之員工，然均否認
    有何違反期貨交易法之犯行，均辯稱：亨富公司並未推銷上
    開期貨商品，該公司業務係負責蒐集金融資訊予會員參考，
    且亨富公司是在94年 7月份才遷址臺北，被告丙○○也係94
    年 7月才到亨富公司任職，係在被告丙○○推銷上開期貨商
    品予告訴人甲○○之時間之後，並不清楚被告丙○○所為之
    事情等情，被告乙○○並辯以：當時是因為被告丙○○無法
    與告訴人甲○○溝通，為避免其公司員工遭受傷害，才會應
    告訴人甲○○之要求出面與其見面，及為其上網尋找香港亨
    達紐西蘭公司之資訊等詞。
五、經查：
  (一)被告丙○○於94年1、2月間覓得告訴人甲○○，並積極向其
    推銷以歐元外幣買賣之期貨交易，交易方式為證人甲○○於
    同年4月15日匯款5萬歐元（約美金6萬4,400元）至THE HONG
    KONG AND SHA NGHAI BANKING CORPORATION LIMITED銀行之
    第000-000000000號，戶名COSMOS  HANTEC INVESTMENT（NZ
    ） LIMITED之帳戶後，由香港亨達紐西蘭公司指定授權交易
    密碼，再以擴大信用之方式，由被告丙○○以電話與證人甲○○確認投資方案後，由被告丙○○代證人甲○○進行歐元
    與美元之交易操作，直至95年 9月間，證人甲○○所收受由
    香港亨達紐西蘭公司寄送之對帳單所顯示，上開投資之金額
    僅餘 242點01美元等情，分別經證人即告訴人甲○○於偵查
    及本院審理中證述如何委託被告丙○○操作一情及被告丙○○自陳以何方式為證人甲○○操作乙節（見偵查卷第41、42
    頁、本院97年4月2日審判筆錄第2至5、12頁），並參酌證人
    甲○○所提出之上海儲蓄商業銀行匯出匯款證明書、香港亨
    達紐西蘭公司收據、富林投資管理顧問有限公司外幣買賣商
    品介紹、月結單及證人甲○○於本院審理中所提出之香港亨
    達紐西蘭公司寄送的授權交易密碼資料、對帳單等（見他字
    卷第19、20頁、偵查卷第14至33頁及本院卷），檢察官所指
    證人甲○○所投資之金額僅餘 3萬251.03美元乙節，應係誤
    會。證人甲○○對於其委託被告丙○○所為之操作究竟為何
    方式雖不能明確詳述，但依其所述輔以被告丙○○之供述及
    上開證據資料，證人甲○○確實經由被告丙○○以 5萬歐元
    匯款至香港亨達紐西蘭公司帳戶中，由香港亨達紐西蘭公司
    提供證人甲○○個人之交易密碼以供證人甲○○投資使用，
    並由被告丙○○以證人甲○○之名義，為證人甲○○操作歐
    元與美金之買賣交易，核以前述之說明，被告丙○○與證人
    甲○○間之約定由被告丙○○以證人甲○○之名義為證人甲○○買賣之操作方式實與外匯保證金交易即槓桿保證金契約
    之要件有異，是檢察官認被告丙○○所為係違反槓桿交易商
    應經主管機關核准之規定云云尚有誤會，被告丙○○就此部
    分雖為認罪之主張，但亦難認與上開規定相符而應予論罪。
  (二)另證人甲○○又證述：被告丙○○當時與其接洽時所提出之
    名片已庭呈檢察官，其上係記載富林公司，但究竟是富林投
    資管理顧問有限公司或亨富投資顧問有限公司，其也不太清
    楚，其是認定由被告丙○○管理，並授權伊個人操作，當時
    是信任被告丙○○之專業，並非授權伊所屬之公司代為操作
    ，當時有簽署一份授權書，被授權人應該是COSMOS  HANTEC
    公司，其並沒有認定是何公司為其操作，只認定被告丙○○
    ，至於當時會對亨富公司、被告丁○○、被告乙○○提出告
    訴，是經由律師之建議，其從來沒有見過被告丁○○，被告
    乙○○則是在事後其要求被告丙○○帶同其前去找主管時才
    見過面等情（見本院97年 4月2日審判筆錄第3、4、6至11頁
    ），而被告丙○○經分離調查證據程序改以證人身分具結後
    亦證述：伊當時是以個人身分與證人甲○○接觸，希望招攬
    會員，只是證人甲○○對於外幣投資有興趣，所以伊從網路
    上找尋上開外幣交易之投資介紹給證人甲○○等語（見本院
    97年7月2日審判筆錄第4、5頁），再依據證人甲○○所提出
    被告丙○○與其接洽時所提供之名片、投資資料均是記載「
    富林投資管理顧問有限公司」，所匯款之公司及收受交易授
    權密碼、月結單之公司則為COSMOS HANTEC INVESTMENT（NZ
    ）LIMITED ，亦有上開上海儲蓄商業銀行匯出匯款證明書、
    香港亨達紐西蘭公司收據、富林投資管理顧問有限公司外幣
    買賣商品介紹、月結單及授權交易密碼資料等在卷可稽，無
    一與亨富公司有關，亦即在被告丙○○與證人甲○○接觸、
    洽談與授權投資之過程中，證人甲○○與被告丁○○、被告
    乙○○均未曾碰面，證人甲○○亦未曾因被告丁○○、被告
    乙○○之遊說、推銷而投資或決定投資款項之操作，自難認
    定被告丁○○、乙○○因分別擔任亨富公司之負責人、總經
    理，而對於被告丙○○向證人甲○○推銷上開外幣交易商品
    知悉而有犯意聯絡或行為分擔。
  (三)至檢察官以勞工保險局、中央健康保險局、稅捐稽徵機關函
    覆被告三人之投保、納稅資料認為，被告三人先後任職亨太
    管理顧問有限公司、富林環球資產管理顧問有限公司、亨富
    公司，任職時間互有重疊，被告乙○○更於95年間因任職亨
    太管理顧問有限公司時曾為相同犯行而由本院以95年度重訴
    字第 116號案件審理中，顯見被告三人早已熟識，且知悉不
    得未經許可經營槓桿交易商，而以變更公司名稱及以個人行
    為為辯解之詞等情論告，然被告丙○○之行為與前述槓桿交
    易商之規定既不相符，又無證據證明被告丁○○、乙○○就
    被告丙○○之行為知悉而有犯意聯絡行為分擔，自無庸再論
    及被告三人先前任職之關係。
六、綜上所述，被告丙○○之認罪與期貨交易法之規定未符，被
    告丁○○與乙○○之辯解，亦非不可採，是公訴人認被告三
    人涉有違反期貨交易法之未經核准經營槓桿交易商之主要論
    據，既無從證明被告三人確實涉及上開犯行，不能使本院得
    有罪之確信，此外，復查無其他證據足證被告三人確有公訴
    人所指犯行，不能證明被告三人犯罪，自應為被告三人無罪
    判決之諭知。
據上論斷，應依刑事訴訟法第301條第1項前段，判決如主文。
本案經檢察官陳重言到庭執行職務
中    華    民    國    97    年    7     月    16    日
                  刑事第四庭  審判長法  官    劉慧芬
                                    法  官    李桂英
                                    法  官    黎惠萍
上正本證明與原本無異。
如不服本判決，應於判決送達後10日內向本院提出上訴狀（應抄
附繕本）。告訴人或被害人如對於本判決不服者，應具備理由請
求檢察官上訴，其上訴期間之計算係以檢察官收受判決正本之日
期為準。
                                    書記官    張齡之
中    華    民    國    97    年    7     月    16    日


司法院資訊處製作；財團法人民間司法改革基金會備份。
